臺灣高等法院臺南分院民事判決  100年度家上字第34號
上  訴  人  林 志 諺
訴訟代理人  林 易 玫  律師
被上  訴人  馬 華 君
訴訟代理人  黃 蘭 英  律師
上列當事人間請求離婚等事件，上訴人對於中華民國100年3月17
日臺灣臺南地方法院第一審判決（99年度婚字第0463號），提起
上訴，本院於100年10月4日言詞辯論終結，判決如下：
    主  文
上訴駁回。
第二審訴訟費用由上訴人負擔。
    事實及理由
壹、本件被上訴人於原審起訴主張：
一、兩造係於民國（下同）九十一年六月三十日結婚，初期感情
    尚稱融洽，惟自被上訴人生育長子林聖紘（94年4月9日生）
    後，上訴人即漸開始疏離被上訴人，起初被上訴人以為上訴
    人係工作疲累所致，不以為意，仍將所有心力放在照顧上訴
    人及小孩身上，然當被上訴人前去關心時，上訴人卻不理會
    ，甚屢對被上訴人之關心厭煩，後更陸續出現自殘行為或怪
    異行徑，如在被上訴人面前故意揮拳作勢要打人、或用手挖
    己排泄物給被上訴人看等。被上訴人對其之性情大變及怪異
    行徑雖有所不解，但總認只要上訴人仍對婚姻忠誠，被上訴
    人仍願盡力包容上訴人並維繫此段婚姻。惟近來上訴人卻變
    本加厲，自去年開始經常行蹤不定，有時深夜外出卻不讓被
    上訴人知悉行蹤，同時發現上訴人常躲在房間長時間密集與
    第三人通電話，當被上訴人詢問，上訴人即不讓被上訴人知
    悉其與何人通話。又於九十八年十一月下旬某晚，上訴人佯
    稱隔日一早要工作故要先去睡覺，然上訴人卻等被上訴人及
    小孩均入睡後偷偷開車出去，經被上訴人發現後對之詢問，
    上訴人卻無法交代行蹤，當被上訴人檢視上訴人手機時，其
    竟緊張的立刻將手機上之所有通聯記錄刪除，嗣因被上訴人
    逐一拆穿其過去之諸多謊言後，上訴人始坦承其正與外遇對
    象女子即訴外人邱文珍發生婚外情事。被上訴人自得知上訴
    人婚外情後，無法容忍遭上訴人感情背叛已決意要離婚，惟
    上訴人不肯，與公婆前往被上訴人娘家向被上訴人及其父母
    認錯，在公婆勸說要被上訴人給予上訴人一次機會及上訴人
    不斷對被上訴人保證絕不再與邱文珍聯絡，並於九十八年十
    二月二日書立悔過切結書等以取得被上訴人信任後，被上訴
    人才打消離婚念頭。
二、詎上訴人雖對被上訴人安撫與悔過，惟此竟係為達與該女子
    繼續維繫婚外情之煙幕彈。上訴人惟恐被上訴人查得兩人之
    聯繫管道，竟將原先交由被上訴人保管以避免二人再聯絡之
    手機門號停掉，瞞著被上訴人另使用以邱文珍名義所申請之
    手機門號，躲避被上訴人之追查，嗣再經被上訴人發現此事
    後，上訴人竟惱修成怒，開始以附表一所示之暴力手段對待
    被上訴人。
三、上訴人對其之施暴行為從未勇於認錯，在被上訴人對其所提
    傷害告訴案件中，為求自保竟誣告被上訴人打傷他，上訴人
    此舉豈是要繼續維持婚姻之作法？被上訴人前屢因上訴人欺
    瞞行為痛苦，飽受精神上折磨，氣憤之餘或有怒罵上訴人之
    情，然此實係被上訴人當時遭逢上訴人背叛，尚無法立即走
    出陰霾所致，誠難苛責被上訴人。又上訴人書立悔過書時雖
    承諾不再與邱文珍聯繫，卻違反該約定繼續與邱文珍聯絡，
    實無悔改之心，更證明上訴人毫不珍惜被上訴人曾給予修補
    婚姻之機會。上訴人自與邱文珍發生婚外情迄今，仍在不斷
    欺騙被上訴人，經其查出有與邱文珍往來時，即惱羞成怒而
    對被上訴人施暴，甚至曾將其與訴外人邱文珍間之性事拿來
    數落、羞辱被上訴人，令其痛苦不已。上訴人為能繼續與邱
    文珍偷情，竟藉要準備考試，毅然離家，將被上訴人及小孩
    丟棄在家。上訴人已背叛被上訴人，違背夫妻忠誠義務，嗣
    後卻未盡力修補婚姻裂痕，猶編藉口合理化外遇行為，對被
    上訴人施暴卻反栽贓被上訴人家暴，謊稱被上訴人對其疲勞
    轟炸，均顯見上訴人迄今仍無悔意及愧疚心，此為真正壓垮
    兩造婚姻之關鍵，更讓被上訴人難以再信任上訴人。上訴人
    上開行為，不僅有民法第一千零五十二條第一項第二款夫妻
    之一方與配偶以外之人合意性交之判決離婚事由，且其對配
    偶屢施暴、侮辱及不斷欺瞞、不忠等之行為，任何人處於被
    上訴人之境況必均無意維持此種婚姻，即被上訴人已完全無
    法再與上訴人共同維持婚姻生活，請求法院判決兩造離婚，
    使被上訴人能在此段痛苦婚姻生活中獲得解脫。
四、又上訴人多次對被上訴人施暴及精神上折磨，且明知被上訴
    人無法容忍其與邱文珍聯絡，卻在書立悔過書後仍繼續與該
    女子聯絡並發生性關係。目前上訴人於九十九年五月中旬無
    故離家後迄今即不再返家，顯見上訴人根本無欲維持兩造婚
    姻，僅係故意不同意離婚而要折磨被上訴人。茲被上訴人無
    法得知上訴人究竟返回屏東老家居住或實際上已與該女子同
    居，無論如何，上訴人行為已對被上訴人之身、心造成莫大
    痛苦，尤其精神上之折磨更無可言喻，爰依民法一千零五十
    六條第二項規定，請求上訴人應給付被上訴人非財產上損害
    即新臺幣（下同）二十萬元及法定遲延利息。
五、兩造之子林聖紘仍係由被上訴人每日親自照料其生活作息，
    假日讓其赴上訴人屏東父母家或被上訴人再臺南父母家居住
    幾天，有時上訴人父母也會前來被上訴人住處探視小孩，此
    種模式持續半年之久，日後若由被上訴人監護，其亦願維持
    目前此種模式。又上訴人父母年事已高，其父親罹有慢性疾
    病，母親亦於九十八年間因車禍受傷，無法勞累，縱上訴人
    父母因疼惜孫子而願負起照顧之責，然將年僅六歲正值活潑
    好動之小孩交給年事已高之祖父母長時間照顧，實非妥適。
    況上訴人對被上訴人施暴，自不適合監護兩造所生子女。
六、另兩造所育未成年子林聖紘係九十四年出生，距成年之日尚
    有十五年，目前係由被上訴人獨力扶養，且上訴人亦不願支
    付扶養費，爰請依職權酌定命上訴人分期給付兒子之扶養費
    ，以能保護未成年子女之權利。
七、依上，爰提起本件訴訟，依民法第一千零五十二條第一項第
    二款、第二項及第一千零五十五條、第一千零五十六條第二
    項，求為判命：(一)准被上訴人與上訴人離婚，(二)兩造所生未
    成年之子林聖紘權利義務之行使或負擔，由被上訴人任之，
    (三)上訴人應給付被上訴人二十萬元及法定遲延利息，(四)上訴
    人應分期給付林聖紘之扶養費之判決等語（原審判准如附表
    二所示，而駁回被上訴人其餘之請求﹝即非財產上損害部分
    ﹞；嗣被上訴人就其受敗訴判決部分並未提起上訴，故答辯
    聲明：求為駁回上訴人之上訴）。
貳、上訴人於本院審理時之陳述除與原審判決記載相同者予以引
    用外，並補以下列等語，資為抗辯：
一、兩造自結婚後，上訴人均戮力工作，除每月給付一萬元給被
    上訴人當個人零用錢外，其餘家庭開銷均由上訴人負擔、支
    出；上訴人每上班一整天，即有兩個整天之假期，假期期間
    上訴人均待在家裡整理家務、打掃煮飯；而被上訴人則專心
    致力於其美容事業，且其所賺之薪資全入其私人荷包，故於
    九十四年四月間購屋時，買價共五百八十萬元，由被上訴人
    支付三百三十萬元頭期款，其餘貸款則由上訴人按月繳款約
    一萬四千元左右，迄至九十九年三月已支付約八十餘萬元，
    上訴人為取悅被上訴人，亦甘願將生平第一次所購之房屋登
    記在被上訴人名下。
二、兩造婚後育有一子林聖紘，為避免影響被上訴美容事業發展
    ，乃暫將小孩託由上訴人在屏東老家之父母親照顧，至小孩
    四歲後始接回臺南上全天班之幼稚園，因被上訴人在住家內
    從事美容事業，故除上訴人上班當天晚上由被上訴人單獨照
    顧小孩外，其他二天放假日，均由上訴人接送小孩上、下課
    ，晚間為小孩準備餐點及相關照料，俾使被上訴人專心服務
    夜間預約之客人；上訴人白天有時思念小孩，三不五時還會
    到幼稚園透過視訊螢幕觀看小孩在學校活動情形，與老師互
    動，對小孩關心溢於情誼。
三、上訴人因一時迷途而返，不致影響整個家庭婚姻和諧，但被
    上訴人難忍婚姻生活有粒砂，不斷挑釁、攻擊，上訴人均消
    極回應，希望時間能緩衝被上訴人情緒，兩造間之情狀，根
    本未達難以維持婚姻、破綻無回復之客觀事實；況兩造後來
    分居係因被上訴人將上訴人驅趕出家門，上訴人無處可去只
    好回屏東老家，惟上訴人仍頻繁至幼稚園探視小孩，希冀維
    持親子情緣。
四、若認離婚有理由，兩造所生之未成年之子林聖紘之扶養費計
    算應如下：
  (一)原審判決援引之九十八年度臺南市平均每人月消費支出金額
    ，因該統計資料係針對成年國民所為之平均統計，且以消費
    為導向，較符合一般扶養實情，即包括食品類、衣著及鞋襪
    類、醫療及保健類、娛樂、教育及才藝等項支出之花費，非
    專以未成年人為對象，若干消費項目例如菸草、家具及家庭
    設備、家事管理等，並非未成年人所必需，應予扣除，加以
    兩造所生之子林聖紘，年僅五歲，所需花費大宗為學校學雜
    費，其餘衣物及日常飲食消費甚少，因之上開行政院主計處
    家庭收支調查報告「平均每人月消費支出─按區域別分」統
    計資料，應不得作為審酌扶養費之依據，仍應由被上訴人提
    出上訴人實際月開支為憑據計算。
  (二)被上訴人雖主張林聖紘每月幼稚園學費約一萬元左右，加上
    三餐及衣物、外出活動等費用，已高達二萬元云云；然林聖
    紘自念幼稚園起所為之學費及月費均上訴人支出，迄至一○
    ○年三月，被上訴人才繳交三期之學費，而林聖紘自一○○
    年九月起開始唸小學，小學每學期學費（包含書籍、餐費）
    不超過五千元，根本不可能如被上訴人所主張每月二萬元開
    支。
  (三)再上訴人任職臺南看守所擔任戒護所管理員，平均月收入約
    四萬餘元。被上訴人雖主張上訴人所得薪資投入股市云云，
    然從福邦證券股份有限公司100年07月14日（100）福邦證股
    代字第○○二八八號函，上訴人自九十六年集中保管六千張
    股迄今，均未曾買賣過股票，所結餘之股票股數為衍生之股
    息、股利，非如被上訴人所主張沉迷股市之情形。
  (四)被上訴人資產部分：
  (1)被上訴人雖主張臺南市○區○○路四十三巷十四號房地（下
    稱系爭房地）為其父母親贈與，然觀臺南市地政事務所一○
    ○年七月十五日東南地政登字第一○○○○○五七二二號函
    所載，為被上訴人於九十四年四月七日向訴外人汪崇成購買
    ，當初購買之價額為五百八十萬元，而依現今之公告現值，
    系爭房地尚且價值三百五十三萬六千五百元（參國稅局98年
    度財產所得明細表）。上訴人並按月存入被上訴人在玉山銀
    行一萬二千元至一萬四千元不等之金額，俾利房貸扣款，有
    玉山銀行東台南分行函（100年07月15日玉山東南字第10071
    5005號）可稽。故系爭房地應屬兩造之婚後共同財產，亦應
    列入雙方資產計算，並作為扶養子女之考量標準。
  (2)被上訴人於九十九年六月二十四日提起離婚訴訟前，已處心
    積慮處理財產，以避免上訴人追索剩餘財產，故於九十九年
    三月一日將系爭房地設定抵押予其親友馬秀蘭，且馬秀蘭於
    同年月三日匯款一百五十萬元至被上訴人之帳戶後，被上訴
    人旋於一個月內將一百五十萬元提領一空，顯見被上訴人為
    避免上訴人追索系爭房地，故意製造虛偽抵押權及資金流向
    。系爭房地現雖供給被上訴人及未成年之子林聖紘共同居住
    ，即被上訴人暫無法從該房屋獲得額外之收益，然系爭房地
    之實際價值確實存在，並不因現今暫無法處分而得否定其價
    值。
  (3)再依臺灣中小企業銀行成功分行函（100年07月20日100台企
    成功字第209號）所示，被上訴人在該銀行帳戶（000-00-00
    0000號）於九十八至九十九年間每月均有存入款項，共六十
    八萬零三百七十九元；而另一帳戶（720-62─717042號）於
    九十八至九十九年間每月亦均有存款，共九十二萬二千五百
    元，合計一百六十萬二千八百七十九元，被上訴人平均每月
    收入高達六萬六千七百八十七元，與上訴人薪資相比不惶多
    讓，復領有星聯實業股份有限公司之佣金，被上訴人於原審
    主張每月僅有一萬六千元元之收入，與事實不符。
  (4)再被上訴人除每月固定收入外，另有餘款可為定存，參以其
    在臺灣中小企業銀行成功分行帳戶（720-62─717042號），
    於九十九年二月一日、二月二十二日分別有五十萬元之定存
    ，及九十九年三月三日向馬秀蘭借款一百五十萬元；且由其
    在日盛國際商業銀行股份有限公司每月均有利息收入觀之，
    顯見其於日盛銀行應有定期存款，亦徵被上訴人所有之資產
    甚豐。
  (五)若以九十八年度臺南市平均每人月消費支出金額一萬六千九
    百九十元作為扶養費計算之基準，以上訴人每月薪資五萬元
    、被上訴人每月收入約有六萬五千元計算，加以被上訴人復
    有價值不斐之不動產及定期存款，兩造負擔未成年之子林聖
    紘扶養費應為十：十三，亦即上訴人應負擔之扶養費為每月
    七千三百八十七元，方為合理。
五、倘認離婚有理由，兩造所生之未成年之子林聖紘之監護權及
    探視方式為何？
  (一)為促進未成年子女之身心健全發展，使其同時感受父母之關
    愛與照顧，並讓兩造能共同參與未成年子女之成長過程，應
    由兩造共同任之，始符未成年子女之最佳利益，期使兩造所
    生之未成年子女能同時享有父、母親之關愛及物資、經濟、
    精神上之幫助順利成長。
  (二)財團法人伊甸社會福利基金會屏東分事務所函亦認，「建議
    兩造須共同負擔未成年的經濟與照顧，加強輔導案家追蹤未
    成年生活。」而原審法院亦認兩造於主、客觀條件上，均可
    提供兩造之所生未成年之子適當之照護環境，顯見兩造共同
    監護林聖紘應為適當。
  (三)雖兩造現因分居而分隔兩地，然上訴人在臺南地區上班，現
    僅暫時住居父母親家，將來勢必再返回臺南定居、購屋，故
    原審認定兩造分隔臺南、屏東，難以共同照顧未成年之子並
    不存在。
  (四)上訴人於兩造離婚訴訟中至學校及家中探視林聖紘時，均發
    現該子被被上訴人洗腦說「爸爸外遇」、「爸爸很壞」，讓
    彼此相處甚為尷尬，上訴人對於其子之偏差行為，亦莫可奈
    何，僅希望兩造間能和平處理婚姻生活，不要造成小孩心理
    陰影。
六、如監護權歸被上訴人，則上訴人之探視權為何？
  (一)原審判決引用判決常例酌定探視權，卻忽略上訴人之工作性
    質，兩造目前以原審判決附表所列之探試方式處理探視權，
    卻時有摩擦。蓋上訴人每上班滿二十四小時，則有二天之休
    假，與一般上班族週休二日情況不同，故每個月第二、四周
    之週六、日可能會是上班日，目前被上訴人亦以此刁難上訴
    人與小孩會面機會。
  (二)以今年即一○○年為例，上訴人七月間周休均休假之次數共
    三次（7/2─7/3、7/9─7/10、7/30-7/31），八月份周休均
    休假僅一次（8/20-8/21），九月周休均休假次數為一次（9
    /10-9/11），十月周休均休假次數為二次（10/1-10/2、10/
    22-10/23），十一月周休均休假次數為一次（11/12-1 1/13
    ），十二月周休均休假次數為二次（12/3-12/4、12/24-12/
    25），可見每月並非周休假期均放假，亦非固定在第幾個禮
    拜放假，故而法院所採制式探視方式，顯不適用於上訴人。
  (三)請鈞  院調整探視時間為每月的共二次週六、日探視，實際
    周之探視日由上訴人於月初或每年年初通知被上訴人，至寒
    、暑假之探試方式則依原審判決附表(二)為之。
七、依上，求為將原判決不利於其部分廢棄，並駁回被上訴人在
    第一審之訴。
參、兩造不爭執之事實：
    兩造於九十一年六月三十日結婚，婚後育有目前尚未成年之
    子林聖紘（94年4月9日生），且兩造目前婚姻關係仍存續中
    （見原審卷(二)第8頁）。
肆、兩造爭執之事項：
一、被上訴人依民法第一千零五十二條第一項第二款及同條第二
    項規定請求判決離婚，於法是否有據？
二、兩造所生之未成年子女林聖紘，其權利義務之行使或負擔應
    由何人任之？
三、本件應如何酌定未行使或負擔權利義務之一方與未成年子女
    會面交往之方式、期間？
四、被上訴人請求上訴人應分期給付未成年子女林聖紘之扶養費
    ，是否於法有據？其金額以若干為適當？
伍、本院之判斷：
一、被上訴人依民法第一千零五十二條第一項第二款及同條第二
    項規定請求判決離婚，於法是否有據？
  (甲)民法第一千零五十二條第一項第二款部分：
  (一)按夫妻之一方與配偶以外之人合意性交，他方得向法院請求
    離婚，民法第一千零五十二條第一項第二款固有明文；惟此
    仍須夫妻之一方任意與配偶以外之人發生性交為必要，倘無
    法證明夫妻一方有與配偶以外之為性交行為，仍不構成本款
    之離婚原因。次按當事人主張有利於己之事實者，就其事實
    有舉證之責任；民事訴訟法第二百七十七條前段定有明文。
    又主張法律關係存在之當事人，僅須就該法律關係發生所須
    具備之特別要件，負舉證之責任，至於他造主張有利於己之
    事實，應由他造舉證證明（最高法院48年台上字第0887號判
    例參照）；故如係由原告（即被上訴人）主張權利者，應先
    由原告負舉證之責，若原告先不能舉證以證實自己主張之事
    實為真實，則被告（即上訴人）就其抗辯事實即令不能舉證
    ，或其所舉證據尚有疪累，亦不得逕以原告主張之情作為判
    斷之基礎。而負舉證責任之當事人，須證明至使法院就該待
    證事實獲得確實之心證，始盡其證明責任。倘不負舉證責任
    之他造當事人，就同一待證事實已證明間接事實，而該間接
    事實依經驗法則為判斷，與待證事實之不存在可認有因果關
    係，足以動搖法院原已形成之心證者，將因該他造當事人所
    提出之反證，使待證事實回復至真偽不明之狀態。此際，自
    仍應由主張該事實存在之一造當事人舉證證明之，始得謂已
    盡其證明責任（最高法院93年度台上字第2058號判決參照）
    。據上，本件被上訴人主張上訴人有與配偶以外之人合意性
    交之情事，既為上訴人所堅決否認，則揆諸前揭說明，並依
    舉證責任分配原則，自應由被上訴人就其主張之上揭積極並
    有利於其之事實，負舉證之責任。
  (二)查經本院核閱被上訴人所提出且為上訴人所不爭執之兩造間
    對話（99年03月25日）譯文以觀，渠等間於該日之對話內容
    為：被上訴人：「你自己承認你跟她開 HOTEL四至五次，這
    中間她MC來時，你不做才回家找我？」上訴人：「什麼四、
    五次，哪變那麼多次。」被上訴人：「不然幾次？」上訴人
    ：「再退一步，三、四次。」被上訴人：「不然你們第一次
    不是在臺南，剩下的都在屏東？」上訴人：「都在臺南啦！
    」被上訴人：「你不是說也有在屏東？阿母也不知道你有出
    門啊，也不知道你在搞什麼鬼。」上訴人：「都在臺南啦，
    都在臺南啦！」被上訴人：「我很想知道你這麼有潔癖的人
    ，怎麼可以和別人共用一個老婆？」上訴人：「戴套帶套啦
    ！」被上訴人：「那你到底跟她在一起做愛有沒有帶套子？
    」上訴人：「有啦。」被上訴人：「你跟我做愛又不喜歡戴
    套子，那你跟她為何要戴套子？」上訴人：「保護自己啦。
    」有被上訴人所提出之錄音譯文一份在卷可稽（見原審卷(二)
    第97至98頁）。
  (三)又由本件被上訴人主張其係於九十八年十一月底發現上訴人
    與訴外人邱文珍間有曖昧聯絡，而於九十九年三月二十五日
    錄得上揭兩造間之對話後，始知悉上訴人有與訴外人邱文珍
    發生性關係乙情，顯然被上訴人私下欲就上揭兩造對話過程
    為錄音時，其主觀上並未認定上訴人有與配偶以外之人為合
    意性交；且由上開錄音譯文所示之對答內容，均係被上訴人
    主動提及上訴人有與配偶以外之人合意性交之問話，可見被
    上訴人為上開錄音之目的，衡諸常情及一般經驗定則，顯非
    僅止於單純之錄音，要之乃係欲透過與被錄音之對象即上訴
    人之交談，以資作為對己有利之證據（即蒐集證據之方法）
    ；是其對話內容將可能因被上訴人事先刻意營造或設計之對
    話情境、發問方式等類似因素之影響，而有被誤導之虞。且
    觀諸上開兩造間之對話過程並非平靜而為，則於雙方爭執之
    過程中，在被錄音者情緒激動之情形下，當時所為言論未必
    經過仔細思考，尤其觀之上開錄音內容，有關本件上訴人是
    否有與配偶以外之人合意性交之詳細問答過程，諸如對象、
    明確時間、地點及性交行為等事實，均未見上訴人有為完整
    之交代，要之僅見被上訴人為主動誘導之質問，至上訴人則
    係被動為大略之回應而已；據此，從上開上訴人之說詞，上
    訴人既非對於其與配偶以外之人合意性交之事實，就特定之
    對象、時間、地點與性交情節為具體之描述，且上訴人於原
    審及本院審理時均堅決否認有與配偶以外之人合意性交情事
    ，被上訴人徒以此誘導方式之言語用法，作為上訴人之上開
    回應足以證明上訴人有與與配偶以外之人合意性交之事實，
    ，依一般法定證據原則，尚不足採。
  (四)另依被上訴人所提出之上開譯文所示，兩造上揭對話意旨，
    雖係在討論上訴人與他人至汽車旅館之次數及有無戴保險套
    等情事，而上訴人於上開對話中，雖有依被上訴人之誘導式
    詢問，而回應「三、四次」、「都在臺南啦」、「戴套帶套
    啦」等語，且對應被上訴人提問之內容及上訴人回覆之言語
    ，固難免令人起疑上訴人有與他人為不正常之交往關係；惟
    上訴人於上開兩造對談中，既未直接陳述有與訴外人邱文珍
    確有相姦之合意性交行為，且上訴人於本院審理時又堅決否
    認有與配偶以外之人為合意性交行為之情事，是上開錄音內
    容仍不足為上訴人有與配偶以外之人為合意性交之認定；易
    言之，尚不得僅憑上開錄音通話內容，即遽以推測或為擬制
    方法，推論上訴人有與配偶以外之人合意性交，並為不利上
    訴人之論據。
  (五)此外，被上訴人就此又無法提出其他確切之證據足資證明，
    或供本院調查以實其說，則依被上訴人所提出之上揭事證，
    縱可認上訴人有與配偶以外之人間存有不正常關係，但究尚
    不能據此認定上訴人有與配偶以外之人為合意性交之情事。
    從而，被上訴人主張上訴人有與配偶以外之人合意性交，依
    民法第一千零五十二條第一項第二款規定訴請離婚，於法尚
    屬無據。
  (乙)民法第一千零五十二條第二項部分：
  (一)按夫妻之一方有民法第一千零五十二條第一項以外之重大事
    由，難以維持婚姻者，夫妻之一方得請求離婚；民法第一
    千零五十二條第二項定有明文。次按婚姻以夫妻共同生活為
    目的，夫妻應以誠摯相愛為基礎，相互尊重、忍讓與諒解，
    共同建立和諧美滿幸福之家庭；而家庭之美滿，端賴夫妻雙
    方相敬如賓、互愛、互信、互諒，始期有成；易言之，夫妻
    本應齊力解決，不應動輒訴諸暴力持刀相向，或以語言暴力
    公然辱罵他方，使他方受有身體上或精神上不可忍受之痛苦
    ，致無從繼續保持共同生活之圓滿（最高法院81年度台上字
    第0476號、84年度台上字第1307號及86年度台上字第1775號
    判決參照）。次按民法親屬編於七十四年修正後，於第一千
    零五十二條增列第二項離婚事由之概括規定，准「有前項以
    外之重大事由，難以維持婚姻者，夫妻之一方得請求離婚」
    ，其目的在使夫妻請求裁判離婚之事由較富彈性，並將同條
    第一項所列十款之事由排除在外，故依第一千零五十二條第
    二項請求離婚者，需以夫妻間發生之情事，足使婚姻難以維
    持，已危及婚姻關係之維繫以為斷（最高法院86年度台上字
    第0606號判決參照）。另按婚姻乃一男一女之兩性結合，以
    組織家庭，共同生活為目的；故有足以破壞共同生活或難以
    維持共同生活之情事發生，允宜許其離婚以消滅婚姻關係。
    且對於家庭生活之美滿幸福，有妨礙之情形，即認其與此之
    所謂難以維持婚姻之重大事由相當；是以夫妻間若發生足以
    使婚姻難以維持之重大事由者，雖不符合該條第一項所列各
    款情形，亦無不准依該法條第二項訴請離婚（最高法院79
    年度台上字第1040號判決及最高法院86年3月4日86年度第二
    次民事庭會議決議參照）。至所謂難以維持婚姻之重大事由
    ，即謂該事由已足妨害婚姻互愛、互信、互諒之基礎，致婚
    姻生破綻而無回復之希望，在客觀上已達於任何人處於同一
    境況，均將無意維持婚姻之程度，即屬民法第一千零五十二
    條第二項之離婚重大事由。末按原告（即被上訴人）對於自
    己主張之事實已盡證明之責後，被告（即上訴人）對其主張
    ，如抗辯其不實，惟並無確實證明方法或僅以空言爭執者，
    當然認定其抗辯事實之非真正，而應為被告不利益之裁判（
    最高法院18年上字第1679、2855號判例參照）。
  (二)查被上訴人主張其於九十八年十一月底發現上訴人與邱文珍
    間有曖昧之關係後，上訴人隨即於九十八年十二月二日書立
    悔過切結書，並於該悔過切結書表明若再與邱文珍聯絡交往
    ，即無條件離婚等情，已據被上訴人於原審及本院審理時陳
    述在卷，並有悔過切結書影本一份在卷可憑（見原審卷(一)第
    09頁），且為上訴人所不爭執，自堪信為真實。至上訴人雖
    辯稱：上開切結書係被上訴人以欲帶孩子自殺為由，脅迫其
    所簽云云，則為被上訴人所堅決否認，且上訴人就此亦未能
    提出其他確切之證據足資證明，其上揭所辯，自不足採。據
    此，本院審酌本件被上訴人雖無法直接證明上訴人有與訴外
    人邱文珍間發生合意性交之行為，惟由被上訴人所提出之上
    訴人所書寫之親筆文書所示（見原審卷(二)第70頁），顯見上
    訴人於兩造婚姻關係存續期間，對訴外人邱文珍之愛慕、關
    心與互動，實已超越有配偶者與異性友人間之合理交往程度
    ；而上訴人與邱文珍間既已發生逾越夫妻間所應遵守之分際
    ，依社會一般通念，當已嚴重影響兩造夫妻間情感之和諧。
    又徵之夫妻間應謹守道德界限，互負忠貞義務，此不僅係倫
    常之理，亦係維繫婚姻和諧所必要，倘夫妻一方於婚姻關係
    存續中與異性友人過當交往，甚至有嚴重違反夫妻情感或逾
    越夫妻忠貞義務界限之行為，自足令雙方之婚姻難以繼續維
    繫；惟上訴人不思及此，竟在對被上訴人承諾不再與訴外人
    邱文珍往來後，猶繼續與邱文珍聯繫往來，有臺灣大哥大股
    份有限公司所函覆及被上訴人提出之通聯紀錄在卷可稽（見
    原審卷(二)第24至25、56至69頁），且為上訴人所不爭執；顯
    見兩造間之婚姻實已缺乏攜手扶持之實際行動，並足以動搖
    兩造之感情。再徵諸被上訴人所提出之上訴人與律師間之對
    話（90年5月12日，見原審卷(二)第147頁）譯文，已顯示上訴
    人又故意以自殘方式意圖製造虛偽之證據，以作為不利被上
    訴人之指控，而此則益足使被上訴人對其之信賴基礎蕩然無
    存，並使兩造婚姻裂痕益加難以修復。
  (三)又上訴人之上揭行為雖係導致兩造夫妻生活無法圓滿及婚姻
    生變之癥結，亦係造成兩造夫妻情感破裂之緣由；惟上訴人
    於審理時已陳明其於九十九年五月間離開兩造同住之臺南處
    所，係因為被上訴人當時不斷吵鬧，且又接近上訴人欲參加
    國家考試之日期，始回屏東老家準備考試，現在國家考試業
    已結束，被上訴人卻不讓其返家等情；而被上訴人則陳述現
    因兩造訴訟中，其怕人身安全受到威脅，所以不能讓上訴人
    返家等語；顯然兩造間已無法為理性之溝通，即對於家庭生
    活發生問題、衝突時，均從自身觀點思考，並未站在夫妻互
    敬、互諒、互愛之誠意基點上尋求解決，以致問題及衝突不
    斷在生活中發生；加以雙方欠缺有效、理性、良好溝通，彼
    此對於對方舉措，均採質疑態度，以致為瑣事衝突不斷擴大
    。再者，兩造間之婚姻危機，或可能因事過境遷而仍有重新
    開啟對話及協商之可能，並可藉由兩造間積極溝通以化解歧
    見，惟被上訴人現仍堅持己見而不願讓步，空言指摘因害怕
    上訴人對其人身安全造成威脅，而捨尋求聲請通常保護令等
    合法管道以保障其權益，僅以其主觀想法而拒讓上訴人返家
    ，造成雙方失去理性及良好之互動管道，並因此喪失誠摯互
    信之情感，致使兩造婚姻生活所應具備彼此扶持、相忍互愛
    之特質已蕩然無存，更遑論心靈之契合，正常夫妻間互信、
    互諒、互愛之情感基礎已不存在。
  (四)據上，本院認兩造無法繼續經營婚姻生活，主要係因上訴人
    與配偶以外之女子不當交往，且又未信守兩造間之約定，繼
    續與與邱文珍聯繫往來，並逕自返回屏東老家居住；而於兩
    造婚姻危機期間，雙方尚有未成年子女之照護教養等問題，
    存有重開對話空間之可能，惟兩造仍未能藉此機會，以理性
    溝通方式進行良性對話，且在上訴人表達希望挽回婚姻之際
    ，被上訴人復拒絕讓上訴人返家，致喪失兩造間理性溝通之
    機會，並使渠等分居兩地各自生活，彼此對立嚴重，相互攻
    詰，皆不願妥協忍讓以彌補婚姻之破綻。以此，兩造間之婚
    姻實已缺乏攜手扶持之實際行動，其情形長久存在，無論何
    人處於被上訴人之情形，均難以持續此種婚姻之生活，並足
    以動搖兩造之感情，依一般人之生活經驗，顯然難期修復；
    況兩造現已分居而未共同生活，堪認兩造婚姻之誠摯、互相
    扶持基礎已嚴重動搖，而有足以破壞共同生活或難以維持共
    同生活之情事發生，主觀上實難強求被上訴人繼續維持此種
    婚姻，客觀上亦難期任何人處於被上訴人之情形，均能繼續
    忍受此種婚姻，被上訴人主張兩造婚姻已生重大事由，而難
    以維持，實屬有據；且其事由之發生，應由上訴人負較大之
    責任，應堪認定。
  (五)依上，被上訴人依民法第一千零五十二條第二項之事由請求
    准予離婚，於法並無不合，應予准許。
二、兩造所生之未成年子女林聖紘，其權利義務之行使或負擔應
    由何人任之？
  (一)按夫妻離婚者，對於未成年子女權利義務之行使或負擔，依
    協議由一方或雙方共同任之，未為協議或協議不成者，法院
    得依夫妻之一方之請求或依職權酌定之。法院為前條裁判時
    ，應以子女之最佳利益，審酌一切情狀，參考社工人員之訪
    視報告，尤應注意：一子女之年齡、姓名、人數及健康情形
    。二子女之意願及人格發展之需要。三父母之年齡、職業、
    品行、健康情形、經濟能力及生活狀況。四父母保護教養子
    女之意願及態度。五父母子女間或未成年子女與其他共同生
    活之人間之感情狀況；民法第一千零五十五條第一項、第一
    千零五十五條之一分別定有明文。
  (二)查本件兩造婚後育有未成年長子林聖紘，且兩造既經裁判離
    婚，對於所生未成年子女權利義務之行使或負擔又不能達成
    協議，依前開規定，本院自應依被上訴人之聲請，為兩造所
    生之未成年子女酌定適當之監護人。茲兩造於本院審理時均
    表示監護子女之意願，而經原審法院依職權囑託「財團法人
    臺南市基督教青年會社會福利慈善事業基金會承辦臺南市兒
    童福利服務中心」（下稱臺南市兒童福利服務中心）及「財
    團法人伊甸社會福利基金會屏東分事務所」（下稱伊甸基金
    會屏東分所）派社工人員對兩造進行訪視結果，分別於「綜
    合分析與建議」認：
  (1)「1.根據原告（即被上訴人）之訪談資料，及兩造長子於訪
    談過程中與原告及原告家人互動中顯示，兩造長子與之親蜜
    、自在的互動關係，社工以兒童少年身心發展之最佳利益作
    以下建議：2.原告具一技之長可謀生，雖收入尚不穩定，然
    自父母處資助購屋，擁有舒適、穩定之居住環境，且原告娘
    家父母及手足皆居住臺南，彼此往來，互相幫助，其支持系
    統良好，可降低原告監護扶養之壓力，又被告（即上訴人）
    係公職人員，收入穩定，若能常態分擔兩造長子之扶養費用
    ，將可減緩原告之經濟壓力。3.原告於自宅經營美容工作室
    ，其意即想能兼顧照顧兩造長子，用心於兩造長子幼雅園的
    學習，及擔憂兩造衝突關係對兩造長子身心所造成的衝激，
    顯示原告注重兩造長子身心發展，及親職教養認知，因此，
    原告應適宜監護兩造長子。4.綜觀上論，原告於經濟能力、
    居住環境、人力支援及親職教育認知上皆呈現原告監護兩造
    長子無不妥之處，又兩造長子方五歲尚年幼，正需要母親之
    呵護照顧，社工於訪談過程中，發現兩造長子與原告親密互
    動關係，當社工問及與原告居住時，兩造長子很樂意帶社工
    參觀其與原告使用之房間，及像無尾熊般緊依偎在原告身旁
    ，呈現緊密安全依附關係，因此，原告應適宜監護兩造長子
    。」等情，有臺南市兒童福利服務中心九十九年十月二日南
    基青董字第099412號函及所檢附之「監護權歸屬訪視記錄表
    」各一份1件在卷可稽（見原審卷(一)第50至54頁）。
  (2)「一監護權的建議：僅訪視一方者，（上訴人）適任監護人
    。理由：1.相對人（即上訴人）身體健康，有穩定經濟、良
    好支持體系，曾經照顧未成年人、且有強烈照顧意願，故評
    估適任監護人。2.相對人在應答之間較為流利，對於教養與
    輔導等技巧言談間不難發現相對人有所瞭解，但實際能運用
    能力，較難評估。評視中無法現不利於監護權行使之負面因
    素，僅只有相對人工作型態需要家人給予較多協助。3.綜上
    評估相對人適任監護人，然由於聲請人（即被上訴人）及未
    成年人非屬本會訪視範疇，建請庭上參酌對造訪視報告後，
    依未成年人最適利益逕行裁定。二探視會面交往的建議：建
    議給聲請人探視、建議給相對人探視、其他：建議給相對人
    之父母探視。理由：相對人在探視上較為開放，但是目前聲
    請人禁止相對人接送未成年人，且有探視之爭議，建議在審
    理過程中先行協商探視之規範，併做日後探視之參考；其次
    相對人工作型態無固定休假時間，建議准予相對人之父母可
    在上訴人上班之際接送探視。三其他建議：建議請父母共同
    負擔小孩的經濟與照顧。建議相關社政單位輔導案家追蹤小
    孩生活。理由：建議兩造需共同負擔未成年人的經濟與照顧
    ，加強輔導案家追蹤未成年人生活。」等情，亦有伊甸基金
    會屏東分所九十九年九月二十一日伊屏東東港寵字第9905
    62號函及內附之「未成年子女監護權訪視評估報告」一份附
    卷可按（見原審卷(一)第55至58頁）。
  (三)次按父母雙方離婚後，若能不再相互攻擊，相敬如賓或相互
    疼惜，在孩子之議題下彼此建立一種合作、關懷之道，彼此
    學習如何一起跟孩子慶祝重要的節日，一同分享有關孩子生
    活中的喜怒哀樂，建立一個雙核心家庭，則共同行使或負擔
    子女之權利義務，本應最能符合子女之最佳利益。惟衡諸共
    同監護對孩子之益處，係指在父母親雙方繼續維持關係，可
    以協助孩子盡快從父母離婚之創傷中復原，若父母間在離婚
    後對彼此之憤怒和衝突能減少，則孩子亦較能適應父母離婚
    的壓力；惟若父母中有人忽視對方的重要性及對方與孩子間
    關係時，共同監護反而適得其反；因此在高衝突離婚家庭的
    兒童，於共同監護方式下之發展，將劣於單一監護權。依上
    所述，本件兩造既均屬適宜之親權人，是以渠等若能理性面
    對離婚之事實，互為良性溝通，為子女之最佳利益，共同承
    擔教養、照顧未成年子女之責，使未成年子女在父母婚姻關
    係解消後，仍能繼續享有父母雙方之關愛與照顧，建立一個
    雙核心家庭，以彌補子女無法同時與父母同住，由父母共同
    教養之缺憾，此由父母及子女立場觀之，固最為妥適。而觀
    諸上揭社工人員之訪視報告所載，兩造在主、客觀條件上，
    固均可提供兩造所生未成年子女適當之照護環境，惟審酌兩
    造於婚姻關係中，即已分別居住在臺南市及屏東縣二地，且
    經本院判決離婚後，亦無法期待兩造能居住一處共同生活，
    即客觀上已難期待兩造於判決離婚後可共同教養、照顧未成
    年子女；再參以兩造於法院審理期間，雙方因主觀意識強烈
    及積怨情緒，致凡事針鋒相對，難以理性溝通協調，顯然在
    主觀上亦難認兩造對未成年子女權利義務之行使或負擔，可
    在和諧之情形下共同為之；易言之，若強命共同為之，兩造
    恐極易再生衝突及齟齬，對未成年子女而言，由其目睹親生
    父母激烈爭執及衝突，對其身心之發展，當非符合其最佳利
    益。據此，本院認判決准兩造離婚後，自有以裁定酌定由兩
    造之一方單獨任未成年人親權人之必要，且為適當。
  (四)本院參酌上揭訪視報告，再審酌未成年人林聖紘目前僅六歲
    ，正值最須父母保護、教育時期，依兒童教育理論中之年幼
    隨母之原則，由母負責監護，自對未成年子女人格形成較有
    有利。又親權人之主要任務，乃對子女為事實上之養育照顧
    ，而子女之安心感、幸福感與適合感等情緒上、心理上之安
    定性，又為決定子女親權歸屬之重要因素，年幼子女之安定
    性，更必須要透過子女與主要教養者間之互動關係而提供，
    任意更換主要教養者，極有可能導致子女明顯地陷於情緒及
    價值觀之混亂，唯有經由愛（親）情、指導、交流及教養等
    行為，而持續滿足子女在心理上、物質上之適度需要，始有
    助於子女之情緒及道德價值觀念成長及穩定，因之法院為親
    權人之指定時，自應將子女之親權，優先考量過去始終擔任
    該子女主要養育者角色之當事人，始能避免子女之生活陷於
    混亂及不安，而能符合子女之最佳利益。況由主要養育者以
    往親自滿足子女物質上之需要、毫不吝惜地付出關注等過去
    之行為模式，法院亦不難預測，將來此主要養育者必會如此
    照顧該子女。再參以兩造感情生變後，上訴人即獨自搬離雙
    方共同居住之臺南市處所，返回屏東縣老家居住迄今，未成
    年人林聖紘於兩造分居期間在上訴人獨力教養照護下，除並
    無照護不週之處外，且渠等間親子依附關係良好，是本院認
    被上訴人較上訴人可提供未成年人林聖紘較高程度之安全依
    附功能；同時林聖紘既已適應目前之生活環境，自不宜貿然
    轉換其平日賴以學習及生活之環境，以免林聖紘又必須重新
    適應不同之人、事、物，致對其成長造成不利益之影響。
  (五)依上，本院參酌子女之意願、父母之職業、品行、經濟能力
    、保護教養子女之意願、態度等因素，及上開訪視報告之建
    議，同時參諸按目前子女親權（監護權）之行使，已由離婚
    時子女應從父之傳統觀念，走向強調父母同權，並以「子女
    利益」為基本原則，此由前揭規定可知。另所謂「子女之利
    益」，不應僅顧及目前狀況，尚須考慮子女未來之利益；至
    未來之利益，乃未知數，如何測知將子女交由父母之一方任
    監護人，對子女將來較為有利，畢竟不易，若將子女利益分
    為精神上與物質上兩種利益，則父母對於子女之愛心，應屬
    子女精神上之利益，父母之一方比他方對子女之愛心強烈時
    ，則交由其監護，對子女之利益應較有保護等考量；仍認兩
    造所生未成年之子林聖紘有關權利義務之行使或負擔，應由
    被上訴人任之，較符合該未成年子女之最佳利益。
三、本件應如何酌定未行使或負擔權利義務之一方與未成年子女
    會面交往之方式、期間？
  (一)按民法第一千零五十五條第五項前段明定：「法院得依請求
    或依職權，為未行使或負擔權利義務之一方，酌定其與未成
    年子女會面交往之方式及期間。」易言之，法院得依請求或
    依職權，為未行使或負擔權利之一方，酌定其與未成年子女
    會面交往之方式及期間。又民法有關父母對於未成年子女「
    會面交往權」之規定，係為使未取得親權父母之一方，於離
    婚後，得繼續與子女保持聯繫；蓋其亦希冀了解子女之生活
    狀況，看守子女之順利成長，而此不僅為父母之權利，且亦
    係為子女之利益著想；因父母縱已仳離，亦宜儘量使子女有
    機會接受父母雙方感情之滋潤，而會面交往者，正是親子關
    係最後之保障。且適當之會面交往，不惟不致害及子女之利
    益，反而多少或可彌補子女因父母離婚所招致之不幸；反之
    若不會面，恐經年累月將造成父母子女關係日漸疏遠，不論
    對於父母或子女，均極不公平。再者，所謂監護，除生活保
    持外，尚包括子女之教育、身心之健全發展及培養倫理道德
    等習性在內。故父母離婚者，法院依兒童福利法第四十一條
    第一項規定，為兒童酌定適當之監護人時，應考量兒童之最
    佳利益。除應斟酌父母兩造之經濟資力外，尤應審酌子女之
    意願，並兼顧父母智識程度、職業、人格品性、將來環境、
    監護能力、親子關係、子女多寡及以往照顧兒童之態度等一
    切有關情況，通盤加以衡量，以符維護兒童身心健康、促進
    兒童正常發展、保障兒童福利之目的（最高法院85年度台上
    字第1061號判決參照）。
  (二)從而本院雖認有關兩造所生之子林聖紘有關權利義務之行使
    或負擔，由被上訴人任之，惟亦不能因之剝奪上訴人之父愛
    ，為兼顧林聖紘人格之正常發展及滿足父子孺慕之情，本院
    認有必要依職權酌定上訴人與林聖紘間如附表所示之會面、
    交往方式及期間。惟兩造在與子女溝通會面交往時，切勿在
    孩子面前批評對方，或灌輸子女反抗違逆對方之觀念，此種
    教育方式會導致孩子人格發展扭曲，讓孩子意識到自己必須
    選邊站，提早感受家庭破碎的痛苦。又前揭探視時間之明確
    劃分，乃為求明確，不得不然之作法；但兩造尤應注意子女
    生活作息時間及感受，並應認知子女非父母的「支配客體」
    ，不應像物品般被丟來丟去；亦即子女原本在週末假期應該
    進行的體育、休閒及進修等活動，父母仍應予以尊重，不可
    剝奪。若將來探視子女的運作模式發生困難，兩造得互相協
    商改進，或另行聲請原法院依民法第一千零五十五條第五項
    後段重新裁定，附此敘明。
四、被上訴人請求上訴人應分期給付未成年子女林聖紘之扶養費
    ，是否於法有據？其金額以若干為適當？
  (一)按撤銷婚姻或離婚之訴，當事人得於第一審或第二審言詞辯
    論終結前，附帶請求法院於認被上訴人之訴為有理由時，並
    定對於未成年子女權利義務行使或負擔之內容及方法，民事
    訴訟法第五百七十二條之一第一項定有明文；而上開當事人
    請求法院定對於未成年子女權利義務行使或負擔之內容及方
    法時，得就有關子女權利義務行使或負擔之內容及方法、扶
    養費用負擔方式、未行使負擔權利義務之一方與子女會面交
    往，乃至是否併請求命交付子女、給付子女將來扶養費用及
    維持子女將來生活所必需之財產等細節詳為聲明，法院為裁
    判時，亦不受當事人聲明事項之拘束，俾資明確，此觀上揭
    條文之立法理由甚明。次按法院依民法第一千零五十五條之
    規定，為酌定、改定或變更時，得命交付子女、未行使或負
    擔權利義務之一方與未成年子女會面交往之方式與期間、給
    付扶養費、交付身分證明文件或其他財物，或命為相當之處
    分，並得訂定必要事項，非訟事件法第一百二十七條第一項
    亦定有明文；而審諸上揭條文之立法意旨，乃規範於離婚等
    而使原有之親權關係發生變動時，因養育費用負擔乃為親權
    之本質，不能因父母一造未任親權而免除，因此法院以裁判
    形成新的親權監護關係時，同時另命其對於新任親權人就親
    權變動而增加之養育或監護費用予以補償，是前揭所謂「扶
    養費」應指保護教養費用之負擔，應由擔任親權之一方向未
    擔任親權之一方請求。是本件被上訴人既已取得兩造所生子
    女之監護權，已如前述，則其請求上訴人給付子女將來之扶
    養費，於法自屬有據。
  (二)次按扶養之程度，應按受扶養權利者之需要，與負扶養義務
    者之經濟能力及身分定之；負扶養義務者有數人，而其親等
    同一時，應各依其經濟能力，分擔義務，民法第一千一百十
    九條及第一千一百十五條第三項分別定有明文。據此，扶養
    費數額之多寡，亦應依此情形而為適當之酌定，不得僅以某
    一固定年度綜合所得稅扶養親屬之寬減額或免稅額為其唯一
    之標準定之。因之，本件上訴人扶養未成年子女之程度，應
    按受扶養權利者與負扶養義務者間之經濟能力及身分等考量
    ，而為適當之酌定。經查：
  (1)本件被上訴人從事美容業工作，平均每月收入約一萬六千元
    ，其於九十六至九十八年度之所得依序為二萬一千七百七十
    三元、十一萬零一百七十四元及一萬四千九百零四元，名下
    有房屋一筆、土地二筆、投資一筆，價值共三百五十三萬八
    千五百元；而上訴人現從事看守所管理員工作，每月收入約
    五萬多元，其於九十六至九十八年度之所得依序為七十萬九
    千零二十五元、六十七萬九千二百五十六元及七十四萬五千
    零五十四元，名下有汽車一輛、投資三筆，價值共九萬五千
    一百零一元，有兩造之「稅務電子閘門財產所得調件明細表
    」及社工人員所為訪視報告內容在卷可稽（見原審卷(二)第27
    至43頁）。本院審酌兩造上揭經濟能力，雖被上訴人名下有
    價值三百多萬元之房產，惟該房產既係供被上訴人及未成年
    子女所居住使用，衡情已無法從該房產獲得額外之收益；另
    被上訴人於金融機構雖有存款，惟經本院向相關銀行調取存
    款明細等資料結果，被上訴人於九十八至九十九年間之月平
    均收入，約介於一萬二千元至二萬多元間（見本院卷第 121
    至127頁 ），至其他銀行之帳戶金額，則為被上訴人婚前積
    蓄定存之帳戶，僅有少許之幾百元利息收入（見本院卷第10
    1至102、119至120、131至133頁）；而上訴人則為公職人員
    ，有穩定之收入，其於九十九年九月至一○○年六月之月薪
    資所得達七萬零四百零八元，若扣除年終及考績獎金，亦約
    五萬八千元（見本院卷第128至130頁），顯較被上訴人為優
    厚，及被上訴人獨力照顧撫育子女所付出之心力等一切情狀
    ，認上訴人應負擔未成年子女人林聖紘扶養費用之五分之四
    ，應為適當。
  (2)又被上訴人請求上訴人支付未成年子女之扶養費用，其雖未
    提出相關詳細生活費用單據供本院參酌；惟衡諸常情及一般
    經驗定則，在平常人於日常生活中本即少有事事記帳、明確
    區別各項消費項目及收集有關扶養費用收據之情形下，為求
    平等公允，本院認若無特殊情事，應尋求一客觀之標準，作
    為衡量未成年人每月必要扶養費用之數額。而行政院主計處
    每年均公布臺灣地區平均每人月消費支出，依該調查報告所
    示，雖有若干項目（例如：菸草、家事管理等）非屬未成年
    人之消費支出項目，應予扣除，惟審諸目前社會父母養育子
    女時為子女所支付之餐費、交通費、衣著費、學費、教育費
    、才藝費用及其他基本之娛樂支出等，均所費不貲，此為社
    會上一般稍具常者所知悉；是本院認依行政院主計處公布之
    報告結果資為未成年人林聖紘每月之消費支出，核屬適當公
    允。本件未成年人林聖紘目前居住在臺南市，依行政院主計
    處公布之九十八年度臺南市平均每人月消費支出金額為一萬
    六千九百九十元，是即據該報告平均每人每月一萬六千九百
    九十元作為未成年人林聖紘每月之扶養費基準。
  (3)據上，並依上訴人應負擔之比例（即5分之4）予以計算，上
    訴人每月應各給付兩造之子林聖紘之扶養費為一萬三千五百
    九十二元（16,990 ×0.8＝13,592）。而按法院依民事訴訟
    法第五百七十二條之一規定附帶請求酌定親權行使事項時，
    該附帶請求應為非訟事件性質，此部分判決嚴格言之，應為
    裁定性格，無實質確定力，須待離婚等前提訴訟判決確定時
    ，發生離婚、婚姻解消等效果，附隨處分之命給付扶養費部
    分始生執行力問題；故在此類判決主文內所訂給付之始期，
    應自前提訴訟判決確定之日起算，始不致發生與前提訴訟相
    矛盾之結果。是本件上訴人應自兩造未成年之子林聖紘確定
    由被上訴人監護之翌日起至其成年（即滿20歲）前一日止，
    按月於每月十日前給付子女林聖紘扶養費一萬三千五百九十
    二元予被上訴人代為管理之用，自於法有據。
  (三)另按前項扶養費之給付，法院得依聲請或依職權，命為一次
    給付或分期給付。分期給付遲誤一期履行者，其後之期間視
    為亦已到期，非訟事件法第一百二十七條第二項定有明文。
    據此，為確保兩造子女受扶養之權利，爰依上開規定，就扶
    養費部分併諭知上訴人遲誤一期履行，其後之期間視為亦已
    到期。
陸、綜上所述，本件被上訴人主張依民法第一千零五十二條第二
    項難以維持婚姻之重大事由，請求判決准被上訴人與上訴人
    離婚，子女由被上訴人監護，另附帶請求上訴人應自被上訴
    人單獨行使或負擔未成年子女林聖紘之權利義務時起至其成
    年時止，按月於每月十日前給付被上訴人關於林聖紘之扶養
    費每月一萬三千五百九十二元，為有理由，應予准許。另本
    院依職權酌定上訴人與兩造所生林聖紘之間，如附表三所示
    之交往會面之方式及期間。原審判命准被上訴人與上訴人離
    婚，並定兩造所生未成年子林聖紘權利義務之行使及負擔，
    由被上訴人任之；另判命上訴人應自被上訴人單獨行使或負
    擔未成年子女林聖紘之權利義務時起至其成年時止，按月於
    每月十日前給付被上訴人關於林聖紘之扶養費用每月一萬三
    千五百九十二元，如不足一月者，依當月實際日數與當月天
    數之比例計算；上訴人如遲誤一期履行，其後之期間視為亦
    已到期，經核於法均無不合。上訴人就此部分上訴意旨指摘
    原判決不當，求予廢棄改判駁回被上訴人在第一審之訴，為
    無理由，應予駁回。
柒、本件事證已臻明確，兩造其餘主張及攻擊或防禦方法並提出
    之證據資料，經斟酌後認均不影響本院所為前開論斷，自無
    逐一審論之必要，附此敘明。
捌、據上論結，本件上訴為無理由，依民事訴訟法第四百四十九
    條第一項及第七十八條，判決如主文。
中    華    民    國   100    年    10    月    18    日
                  民事第五庭    審判長法  官  張 世 展
                                      法  官  王 明 宏
                                      法  官  顏 基 典
上為正本係照原本作成。
如不服本判決，應於收受送達後20日內向本院提出上訴書狀，其
未表明上訴理由者，應於提出上訴後20日內向本院補提出理由書
狀（均須按他造當事人之人數附繕本）上訴時應提出委任律師或
具有律師資格之人之委任狀；委任有律師資格者，另應附具律師
資格證書及釋明委任人與受任人有民事訴訟法第466條之1第1項
但書或第2項（詳附註）所定關係之釋明文書影本。如委任律師
提起上訴者，應一併繳納上訴審裁判費。
中    華    民    國   100    年    10    月    18    日
                                      書記官  謝 淑 玉
【附註】
民事訴訟法第466條之1：
(1)對於第二審判決上訴，上訴人應委任律師為訴訟代理人。但上
  訴人或其法定代理人具有律師資格者，不在此限。
(2)上訴人之配偶、三親等內之血親、二親等內之姻親，或上訴人
  為法人、中央或地方機關時，其所屬專任人員具有律師資格並
  經法院認為適當者，亦得為第三審訴訟代理人。
民事訴訟法第466條之2第1項：
  上訴人無資力委任訴訟代理人者，得依訴訟救助之規定，聲請
  第三審法院為之選任律師為其訴訟代理人。
附表一：
一、上訴人於99年02月18日晚上將被上訴人戶口名簿及存摺偷走
    不還，經被上訴人質問後，兩人發生口角，上訴人竟用頭撞
    擊被上訴人臉，抓被上訴人手，致被上訴人之鼻樑及右手拇
    指因之受傷。
二、雙方於99年04月下旬某日為上訴人外遇事件而起爭執，上訴
    人用手肘勒住被上訴人，故意壓制被上訴人在床上令被上訴
    人無法動彈，甚至法呼吸。隔日被上訴人本欲前去驗傷，惟
    慮及隔日正係兒子期待已久之學校舉辦母親節活動，不忍當
    天受此事影響兒子心情，故即作罷。
三、於99年05月10日深夜，因上訴人仍不願與邱文珍斷絕往來，
    又不肯與被上訴人離婚，渠等為此又生口角，上訴人甚至表
    示就是不要放走被上訴人，要讓被上訴人不好過。上訴人故
    意挑釁將己身上衣物掀開，讓被上訴人看該女子在上訴人身
    上遺留滿身吻痕，令被上訴人氣憤不已，當被上訴人要掀開
    上訴人衣服看清該吻痕時，上訴人卻突然暴怒扭扯被上訴人
    雙手，推被上訴人去撞牆，致被上訴人受有雙手臂及腰部多
    處挫傷。
附表二：
一、准被上訴人與上訴人離婚。
二、兩造所生之未成年子女林聖紘（民國○○年○月○日生）權利義
    務之行使或負擔由被上訴人單獨任之。
三、上訴人應自被上訴人單獨行使或負擔未成年子女林聖紘之權
    利義務時起，至其成年時止，按月於每月十日前給付被上訴
    人關於林聖紘之扶養費用每月新臺幣壹萬參仟伍佰玖拾貳元
    ，如不足一月者，依當月實際日數與當月天數之比例計算。
    上訴人如遲誤一期履行，其後之期間視為亦已到期。
四、上訴人自判決確定時起至未成年子女林聖紘成年為止，得依
    附表所示之時間及方式與兩造所生未成年子女林聖紘會面、
    交往，兩造並應遵守附表所示之規則，被上訴人不得妨礙上
    訴人探視權之行使。
附表三：
上訴人與未成年子女林聖紘會面交往之時間、方式及應遵守之規
則：
一、於未成年人林聖紘滿十六歲以前：
  (一)上訴人得於每月份第二、四週週六上午九時起至林聖紘所在
    地點探視林聖紘，並得偕同林聖紘外出、同遊、同宿，並於
    翌日（星期日）下午七時三十分前將林聖紘送回上述住處。
    若欲探視當日上午，上訴人於十時前仍未到達被上訴人及未
    成年子女住所，則取消當次之探視，被上訴人及未成年子女
    均無須等候（惟上訴人若因工作值班之故，則調整探視時間
    為每月共二次之週六、日探視，至實際何周之探視日應由上
    訴人於每月月初或每年年初通知被上訴人，被上訴人不得拒
    絕）。
  (二)期間如遇學校寒假期間，可接回同宿十日；期間如遇學校暑
    假期間，可接回同宿二十日；兩造可協議得分割數次為之。
    協議不成，則均自學校放假日第二日起，由上訴人於該日上
    午九時至上述住處偕同林聖紘外出同宿，分別至第十一日或
    二十一日晚上七時三十分前送回上述住處。
  (三)上訴人探視前應於二日前通知被上訴人，被上訴人無正當理
    由不得無故拒絕。
二、未成年人林聖紘滿十六歲後：
    兩造均應尊重未成年人林聖紘個人之意願，由林聖紘自主決
    定與上訴人會面之時間及方式。
三、方法：
  (一)上訴人得與子女林聖紘為致贈禮物、交換照片、拍照等行為
    。
  (二)上訴人若無法於探視時間前往被上訴人家中接回林聖紘，得
    由上訴人委託之親屬前往被上訴人家中接回子女。但上訴人
    應於行使探視權前二日通知被上訴人，被上訴人不得無故拒
    絕。
  (三)未成年人林聖紘之住處如有變更時，被上訴人應隨時通知上
    訴人。
  (四)被上訴人或其家人應於上訴人探視未成年人林聖紘時，交付
    林聖紘之健保卡予上訴人，而上訴人送回未成年人林聖紘時
    ，應交還健保卡予被上訴人或其家人。
  (五)上訴人於探視期日若逢林聖紘需上才藝班課程時，上訴人應
    負責接送上、下課。
四、應遵守規則：
  (一)兩造均不得有危害未成年子女身心健康之行為。
  (二)兩造均不得對林聖紘灌輸反抗對造之觀念。
  (三)如於會面交往中林聖紘患病或遭遇事故，而被上訴人無法就
    近照料時，行使探視權之上訴人應為必要之醫療措施，即其
    於會面交往實施中，仍須善盡對林聖紘之保護、教養義務。
  (四)兩造均須善盡對未成年子女林聖紘之保護教養義務，若有任
    何對子女不利益情事，他造得聲請法院裁定變更監護權或變
    更探視方式。